【裁判字號】    98,簡上,14
【裁判日期】    981230
【裁判案由】    確認租賃關係存在
【裁判全文】
臺灣臺東地方法院民事判決              98年度簡上字第14號
上  訴  人  財政部國有財產局臺灣北區辦事處臺東辦事分局
法定代理人  乙○○
訴訟代理人  丙○○
被  上訴人  甲○○
上列當事人間請求確認租賃關係存在事件，上訴人對於民國98年
3 月31日臺灣臺東地方法院臺東簡易庭98年度東簡字第32號第一
審判決提起上訴，本院於98年12月16日言詞辯論終結判決如下：
    主  文
上訴駁回。
第二審訴訟費用新臺幣壹仟伍佰元由上訴人負擔。
    事 實 及 理 由
一、被上訴人於原審主張：被上訴人於民國93年9 月20日，與上
    訴人就臺東縣臺東市○○段3之184地號土地（下稱系爭耕地
    ）續訂國有耕地租賃契約（下稱系爭租賃契約）。由於系爭
    耕地遭毗鄰之國防部經管之貿易六村7 位住戶（即張毅、鄧
    靖端、張書堂、黃權琦、趙興禮、劉福安、駱步洲等人，下
    稱系爭眷戶）強行占有使用，致被上訴人種植之作物遭受破
    壞，而無法繼續耕作。嗣經被上訴人對系爭眷戶提起訴訟，
    經判決確定後聲請強制執行拆屋還地完畢。系爭眷戶於國防
    部補貼後，於97年4、5月搬離，但因渠等建物前門為狹小巷
    道，搬遷不易，而後門面向系爭耕地，通向25公尺寬之臺東
    縣臺東市○○路，故系爭眷戶即由系爭耕地搬離或暫放物品
    ，被上訴人已於渠等搬離後回復原狀。上訴人於97年5月3日
    拍攝系爭耕地上有檳榔攤及臨時招牌，均為系爭眷戶所設，
    被上訴人並無轉租系爭耕地之情。詎料上訴人竟以被上訴人
    違反耕地三七五減租條例（下稱本條例）第16條第1 項規定
    ，依同條第2項無效為由，於97年8月21日以台財產北東三字
    第09703032460 函文通知被上訴人，系爭租賃契約無效等語
    。然被上訴人並未違反上開規定，爰聲明求為確認系爭租賃
    關係存在。
二、上訴人抗辯及上訴意旨略以：系爭耕地前因系爭眷戶占有使
    用而爭訟多年，經被上訴人排除他人占有後，上訴人始於87
    年11月23日與之訂定租賃契約，復於93年9 月20日續訂系爭
    租賃契約。上訴人於97年5月6日接獲系爭耕地作為檳榔攤使
    用之檢舉，遂於同年5 月12日派員勘查，系爭耕地當時為雜
    草地、盆栽、建築物廢棄木材等，復於同年6 月23日複勘，
    則為雜草地及水泥地，而上開水泥地部分原係檳榔攤使用之
    處。故上訴人即於97年8 月19日通知被上訴人，因其未善盡
    保管租賃物之責，將系爭耕地變更作為「檳榔攤」之用途，
    已違反本條例第16條第1項之規定，爰依同條第2項之規定，
    系爭租賃契約應為無效等語。再者，被上訴人自承同意系爭
    眷戶放置物品，亦證其與系爭眷戶達成協議，依據最高法院
    63年台上字第599 號判例意旨，此亦屬未自任耕作之情。其
    次，被上訴人自88年迄今，均無實際耕作使用，亦與本條例
    第16條第1項規定之未自任耕作相符，依同條例第2項規定，
    系爭租賃契約即屬無效。從而，原審以本件應屬本條例第17
    條第1項第4款規定之情，似有違誤云云。
三、本件原審對於被上訴人之請求，判決被上訴人全部勝訴，上
    訴人聲明不服，求為廢棄原判決，並駁回被上訴人在第一審
    之訴；被上訴人則求為判決駁回上訴。
四、得心證之理由：
(一)按承租人應自任耕作，並不得將耕地全部或一部轉租於他人。
  承租人違反前項規定時，原訂租約無效，得由出租人收回自行
  耕種或另行出租。耕地租約在租佃期限未屆滿前，非有非因不
  可抗力繼續一年不為耕作時不得終止；耕地三七五減租條例第
  16條第1項及第2項、第17 條第1項第4 款分別定有明文。矧以
  國家為免佃農遭受地主剝削，俾以保有辛勤耕作之應有收益，
  藉由保障相對弱勢農民，進而維持農業發展，遂明定耕地三七
  五減租條例。準此，如承租人並無耕作之需求，自不應受本條
  例之保障，而承租人不耕作之態樣有未積極自任耕作及消極不
  耕作二類。前者例如將土地非供耕作使用、或轉讓部分土地予
  他人耕作者屬之，此即本條例第16條第1 項之所由設也。後者
  即本條例第17條第1項第4款規定之「非因不可抗力繼續一年不
  為耕作」。本款之所以明定「一年」為限，係因承租人不為耕
  作，未必表示其不願耕作，蓋以土地有休養生息之需，且耕植
  作物亦非一年四季均為其生長節氣之故爾。另兩者法律效果亦
  有所不同，在未積極自任耕作之情為無效，而在消極不耕作之
  情則為終止，此乃立法者評斷在未積極自任耕作情形，承租人
  行為足以表示其無承租耕地之需要，而在消極不為耕作之情形
  ，因承租人或有可能繼續耕作，故此類承租人行為與未積極自
  任耕作承租人之程度有別，立法者認此種情形不值保護之情狀
  顯然較輕，遂區別二者法律效果。經查：
1.上訴人抗辯被上訴人於系爭耕地變作檳榔攤使用等情，無非以
  97年5月6日接獲民眾電話檢舉系爭耕地作為檳榔攤使用，同月
  12日派員勘查系爭耕地為雜草地、盆栽、建築物廢棄木材等，
  再於同年6 月23日複勘，系爭耕地為雜草地及水泥地，而上開
  水泥地部分，原為檳榔攤使用之處云云。並以其於97年5月3日
  拍攝之1 張照片（見原審卷第61頁、62頁為放大後照片）欲證
  明檳榔攤設置於系爭耕地之事實。惟查，上開照片係在民眾檢
  舉前所拍攝，上訴人自承係因打掃辦公室而拍攝，並非為本件
  蒐證所拍攝。其次，觀之有檳榔字眼之活動式招牌（下稱系爭
  招牌）位在上開照片左上角一隅，因樹木阻擋而無法辨認全貌
  ，並有一停放路旁之車輛阻擋，而無法判斷招牌坐落位置，故
  系爭招牌是否坐落在系爭耕地並非無疑。且被上訴人陳稱系爭
  招牌及檳榔攤均非由其所設置，又因檳榔攤為貨櫃屋，並非定
  著於土地上，業據被上訴人提出3 張貨櫃屋照片為證（見原審
  卷第100頁 ），職是，檳榔攤及系爭招牌均可任意移動，上訴
  人如主張前開物品確實為被上訴人所設置或使用，自應提出相
  應之證據資料供本院審酌，然上訴人自原審迄今均未提出其他
  證據為佐。此外，上訴人徒以複勘結果，而認系爭耕地上之水
  泥地部分為檳榔攤使用之處，卻未提出足以支持之證據。準此
  ，上訴人上開抗辯難認可採。
2.其次，上訴人抗辯被上訴人自承同意系爭眷戶放置物品，即表
  其與系爭眷戶達成協議，依據最高法院63 年台上字第599號判
  例意旨，此亦屬未自任耕作之情云云。查本條例第16條第1 項
  係規範承租人未積極自任耕作之情形，條文後段「不得將耕地
  全部或一部轉租於他人」即因承租人轉租後，即無可能自任耕
  作，此即未積極自任耕作之適例。為防止承租人以交換耕作方
  式達到規避「轉租」之目的，最高法院63 年台上字第599號判
  例意旨即說明不自任耕作兼指轉租及將耕地借與他人使用，交
  換耕作，即未自任耕作其承租之耕地，亦與轉租無異。觀之上
  開判例意旨，「承租人將耕地借與他人使用」係指土地交由他
  人使用以為耕作之用，藉此說明交換耕作之情形，亦屬不自任
  耕作，該判例解釋範疇不包含承租人單純將耕地借與他人使用
  之情，綜觀該判例所據事實即明。被上訴人主張同意系爭眷戶
  放置物品乃因系爭眷戶搬家之故等語，衡諸常情，搬家僅有一
  次性，並無重複一再利用系爭耕地放置物品之虞，待系爭眷戶
  搬走後，即可回復系爭耕地原狀，且該物品應不至影響系爭耕
  地之利用，從而，被上訴人之同意有別於一般借用土地之情。
  此外，系爭耕地上之廢棄木材應屬系爭眷戶違章建築所拆除，
  此有照片附卷可稽（見原審卷第60頁及第15頁），觀之系爭眷
  戶坐落於馬路旁，倘將拆卸之木材置於馬路，自有妨礙過路行
  人及汽車之通行權，甚有危害交通安全之虞，故暫放於系爭耕
  地上所致之危害顯然較低，準此，被上訴人之通融核予常情無
  違。
3.另上訴人主張被上訴人自88年迄今，均無實際耕作使用，即與
  本條例第16條第1 項規定之未自任耕作相符云云。苟上訴人主
  張屬實，此乃消極不耕作之態樣，即非本條例第16條第1 項所
  規範之類型，從而，原審認此情應屬本條例第17條第1項第4款
  所規範者，即無違誤。
(二)綜上各情，上訴人前開抗辯皆無可採。準此，原審判決確認兩
  造之系爭租賃契約關係存在核無不合。上訴意旨指摘原判決不
  當，求予廢棄改判，為無理由，應駁回其上訴。
五、本件事證已臻明確，兩造其餘主張及攻擊防禦方法，經本院
    審酌後，核與判決之結果不生影響，爰不一一論述。
六、據上論結，本件上訴為無理由，依民事訴訟法第436條之1第
    3 項、第449條第1項、第78條，判決如主文。
中    華    民    國    98    年    12    月    30    日
                  民事庭  審判長法  官  李芳南
                                法  官  楊憶忠
                                法  官  傅曉瑄
以上正本係照原本作成。
如對本判決上訴，須於判決送達後20日，以其適用法規顯有錯誤
為理由，向本院提出上訴狀，同時表明上訴理由；如已於本判決
宣示後送達前提起上訴者，應於判決送達後10日內補具上訴理由
狀（均須按他造當事人之人數附繕本），經本院許可後（其許可
以訴訟事件所涉及之法律見解具有原則上之重要性者為限），逕
送最高法院。
中    華    民    國    98    年    12    月    31    日
                                書記官  蘇美琴


司法院資訊處製作；財團法人民間司法改革基金會備份。
